【裁判字號】    99,上訴,1309
【裁判日期】    990716
【裁判案由】    殺人等
【裁判全文】
臺灣高等法院刑事判決                99年度上訴字第1309號
上  訴  人  臺灣板橋地方法院檢察署檢察官
上  訴  人
即  被  告  乙○○
選任辯護人  賴錫卿律師
上列上訴人因被告殺人等案件，不服臺灣板橋地方法院98年度重
訴字第73號，中華民國99年2月11日第一審判決（ 起訴案號：臺
灣板橋地方法院檢察署98年度偵字第23825號 ），提起上訴，本
院判決如下：
    主  文
原判決撤銷。
乙○○犯對於女子以強暴之方法而為性交未遂，而故意殺害被害
人，處有期徒刑拾捌年。
    事  實
一、乙○○於民國（下同）98年8月29日凌晨3時許，在臺北縣新
    莊市○○街17號 1樓其住處使用電腦連接網際網路，以代號
    「新莊阿俊」名義，在UTHOME北部人聊天室結識甲○（代號
    00000000，真實姓名年籍詳卷 ），嗣雙方相約於同日凌晨4
    時30分許，在臺北縣三重市天台廣場見面後，乙○○即邀約
    甲○前往其上揭住處，甲○應允，乃由乙○○騎乘車號UTX-
    402 號重型機車搭載甲○至前開住處。同日凌晨4時許2人抵
    達後，甲○先向乙○○表示要洗澡，並使用上址浴室淋浴，
    甲○淋浴完畢後，向乙○○借用吹風機欲吹乾頭髮，並對乙
    ○○表示因其月事來臨，無法與乙○○從事性行為，乙○○
    因亟欲與甲○為性行為，但身上僅有新臺幣 400元現金，恐
    其發生性關係之要求遭甲○拒絕，竟基於強制性交之犯意，
    已預見頸部為甲○身體之重要部位，如用力加以扼壓，將可
    能使甲○無法呼吸而窒息死亡，為達其強制性交之目的，竟
    基於縱使甲○發生死亡結果亦不違背其本意之殺人不確定故
    意，乘甲○坐在客廳沙發上吹頭髮未加防備之際，自甲○背
    後以雙手用力掐住甲○頸部約10至15分鐘，甲○之身體因而
    無力往後躺並下滑，乙○○因手指施力過久逐漸乏力，遂又
    使用吹風機電線纏繞甲○頸部，緊勒甲○頸部10至15分鐘，
    致甲○甲狀軟骨骨折，並因窒息引起呼吸衰竭死亡。乙○○
    見甲○身體毫無反應而鬆手，誤以為甲○僅係昏厥，即承前
    強制性交之犯意，將甲○抱至其房間床上，褪下甲○及自己
    身上之衣物後，將自己之生殖器插入甲○之陰道內而對甲○
    進行性侵害，惟因甲○當時已死亡，致其強制性交未遂。乙
    ○○對甲○之屍體為性侵害後，躺臥床上休息，嗣因察覺甲
    ○已無呼吸、心跳，始知已鑄下大錯，遂替甲○穿上衣物後
    ，於前揭犯罪尚未被有偵查權之機關或公務員發覺前，撥打
    其0000000000號行動電話向臺北縣新莊分局新莊派出所警員
    報案自首，經警據報趕往現場處理，並扣得上開吹風機 1台
    及行動電話2支。
二、案經甲○之母（真實姓名年籍資料詳卷）提出告訴及臺北縣
    政府警察局新莊分局移送臺灣板橋地方法院檢察署檢察官偵
    查起訴。
    理  由                                              
一、訊據被告乙○○固坦承於前開時地，為對甲○進行性侵害，
    乃先後以雙手扼掐及以吹風機之電線纏勒甲○頸部，因而致
    甲○窒息死亡等情不諱，惟矢口否認有殺人之故意犯行，辯
    稱：其當時以雙手掐住甲○頸部，再以吹風機電線纏繞甲○
    頸部之傷害行為，係為使被害人暫時喪失意識，以遂其性侵
    行為犯行，並無使甲○死亡之意欲，主觀上無殺人之故意，
    應不構成殺人罪名，且當時其係誤認甲○昏厥，故對甲○為
    性侵害，並非對甲○性侵害後再殺害甲○，其所為亦與刑法
    第226條之1強制性交未遂及殺人之結合犯行有別，本案應僅
    構成傷害致死罪或過失致死罪等語。
二、經查：
  (一)被告於前開時地透過網路與甲○結識、相約見面並同赴被告
    前開住處後，被告因亟欲與甲○發生性行為，唯恐為甲○所
    拒，遂乘甲○未加防備之際，先後以雙手扼掐及以吹風機之
    電線緊勒甲○頸部各約10至15分鐘，致甲○因窒息而呼吸衰
    竭死亡。其後被告誤認甲○僅係昏厥，乃將甲○抱入臥室，
    褪除甲○與自己身上之衣著，以自己之生殖器插入甲○之陰
    道內，對甲○屍體進行性侵害等上開事實，迭據被告於警詢
    、偵查、原審及本院審理中坦承不諱，前後供述互核一致，
    復有UTHOME網路聊天室網頁列印資料、被告及甲○使用之行
    動電話通聯紀錄各1份、現場圖1紙及現場照片多張附卷及吹
    風機1台、行動電話2支扣案可證。
  (二)被害人甲○係因遭人以手扼縊頸及繩索環縊頸部造成其甲狀
    軟骨骨折、窒息，最後呼吸衰竭死亡，且本件員警於案發後
    據報前往現場勘察採證結果，被告房間內垃圾桶之衛生紙及
    甲○內陰部棉棒精子細胞層均檢出同一男性 DNA-STR型別，
    與被告之 DNA型別相符，又被告房間內垃圾桶之衛生紙精液
    斑上皮細胞層 DNA-STR型別為混合型，研判混有甲○及被告
    之 DNA，顯示甲○有遭被告性侵並射精於甲○生殖器內等情
    ，亦經臺灣板橋地方法院檢察署檢察官督同法醫師相驗屬實
    ，並有相驗屍體證明書、勘驗筆錄、相驗照片、法務部法醫
    研究所98年10月 5日98醫剖字第0981102710號解剖報告書及
    98年10月 5日98醫鑑字第0981102959號鑑定報告書、臺北縣
    政府警察局現場勘察報告暨所附現場勘察照片、勘察採證同
    意書、證物清單採驗紀錄表、內政部警政署刑事警察局鑑驗
    書等件在卷為憑，足見被告前開自白與事實相符，堪以採信
    。
  (三)被害人甲○死亡及遭被告性侵害之時間先後，經臺灣板橋地
    方法院檢察署檢察官送請法務部法醫研究所研判結果，認依
    經驗法則及常理研判，若行性侵害得逞，則一般不會再以手
    扼縊頸或環索環縊頸部殺害被害人（機會較低），且以本件
    甲○窒息死亡僅有頸部之傷痕而無常見性侵害於雙大腿內側
    之抵抗痕、抓擦痕或生殖器官受傷出血之生前傷等，似亦不
    支持甲○死亡前有遭性侵害之過程，該所綜合研判結果，本
    件以被告手扼縊頸及環索環縊頸殺害甲○再行性侵害之可能
    性較高。另參酌被告於偵查中供承：其對甲○性侵害時，甲
    ○沒有呼吸，其感覺甲○胸口沒有呼吸，當時沒有在意，在
    （看守）所內回想甲○已死等語（見98年度偵字第23825 號
    偵查卷第46頁），足以佐證被告於房間內對甲○為性侵行為
    時，甲○已死亡，本件自難認定被告係於甲○未死亡前對甲
    ○為強制性交行為。
  (四)按行為人對於構成犯罪之事實，預見其發生而其發生並不違
    背其本意者，以故意論，刑法第13條第 2項定有明文。又殺
    人與傷害致人於死之區別，應以加害人有無殺意為斷，不以
    兇器種類及傷痕之多寡為絕對標準，亦不能因與被害人素不
    相識，原無宿怨，事出突然，即認為無殺人之故意。又下手
    之情形如何，於審究犯意方面，為重要參考資料，故認定被
    告是否有殺人犯意，自應審酌當時情況，視其下手之輕重、
    加害之部位等，以為判斷之準據（最高法院97年度台上字第
    2517號判決意旨可資參照）。申言之，行為人犯罪時內心之
    主觀犯意，非他人輕易即得察覺，故加害人之行為，究屬基
    於殺人之犯意或僅係傷害之故意，應詳查審認案內所有事證
    ，深入觀察加害人與被害人之關係、衝突之起因、被害人受
    傷之情形、部位、加害人下手之方法、輕重、犯後態度等因
    素予以綜合評析。次按頸部為身體之要害，且屬非常脆弱部
    位，一般人遭他人手扼頸部或索線纏勒頸部，極可能導致甲
    狀軟骨骨折及呼吸道阻塞，阻絕氧氣供應，大腦神經呈缺氧
    狀況，因此窒息昏迷喪失意識，如窒息昏迷長達數分鐘，即
    可能導致死亡結果，此為具通常知識之人所知悉，且被告於
    偵審時亦自承其知悉用手掐甲○脖子及以電線纏繞甲○頸部
    足以致命，是被告對於其用手及電線勒縊甲○頸部可能導致
    甲○死亡結果一節，當得預見。又被告與甲○雖結識時間甚
    短，並無宿怨，但觀諸卷內甲○之死亡照片，其頸部之壓頸
    扼痕及繩索印痕至為顯明，且依被告於偵審中所述，其係先
    以手掐住甲○頸部約10至15分鐘，因雙手掐到乏力，再以吹
    風機之電線勒甲○之脖子10至15分鐘，可見被告當時以雙手
    扼縊甲○頸部，用力非輕。再者，被告自承其於以手掐住甲
    ○頸部期間，甲○均未反抗亦未叫喊，且甲○之身體已無力
    往後躺臥並下滑等情狀，足見甲○遭被告以手扼壓頸部後，
    已喪失反抗能力，惟被告為確保其得遂行強制性交犯行，見
    甲○尚未完全失去意識，仍又以電線勒住甲○頸部長達10至
    10餘分鐘，且嗣於最後鬆手後，亦未對甲○施以任何救護措
    施，是雖其縱無致甲○於死之動機，惟主觀上當已預見其上
    開所為可能造成甲○死亡之結果並加以容認，其具有殺人之
    不確定故意，應無疑義，而其所為亦確導致甲○之死亡結果
    ，被告自難辭殺人罪責。被告辯稱：其僅係為使甲○暫時失
    去意識，並無殺人故意，且其只有箝制甲○頸部10餘分鐘，
    不致於使甲○死亡，應僅構成傷害致死或過失致死罪云云，
    無非事後卸責之詞，殊難憑採。
  (五)綜上所述，本件事證明確，被告犯行至堪認定。
三、按刑法第226條之1之強制性交而故意殺害被害人罪，係將強
    制性交與殺人二個獨立犯罪行為，依法律規定結合為一罪，
    並加重其處罰，祇須相結合之殺人行為係既遂，即屬相當，
    其基礎犯之行為，不論是既遂或未遂，均得與之成立結合犯
    。又所謂結合犯，僅須結合之二罪係相互利用其時機，在時
    間上有銜接性，在地點上有關連性，亦即二行為間具有密切
    之關連，事實之認識，即可與結合犯之意義相當；至行為人
    究係先犯基本罪，抑或先犯結合罪，並非所問，亦不以行為
    之初具有相結合各罪之包括犯意為必要，是他罪之意思究係
    出於實施基本行為之初，而為預定之計畫或具有概括之犯意
    ，抑或出於實施基本行為之際，而新生之犯意，均不生影響
    （最高法院94年度台上第7288號、97年度台上字第2752號、
    93 年度台上字第947號、90年度台上字第4216號判決意旨可
    資參照）。查被告雖預見用力勒縊甲○頸部一段時間，可能
    將致甲○喪命，惟因恐甲○不願與其發生性行為，為達其強
    制性交之目的，乃基於殺人之不確定故意及強制性交之犯意
    ，接續以雙手力掐及以吹風機電線纏勒甲○頸部之強暴方式
    ，壓制甲○之反抗能力，著手強制性交犯罪之實行，其上開
    行為並致甲○窒息而呼吸衰竭，造成死亡之結果。又被告於
    甲○死亡後，未即時察覺，誤認甲○僅係暫時昏厥，復基於
    同一強制性交之犯意，對甲○之屍體為性交，僅因甲○當時
    已死，其強制性交之犯行屬於未遂，足見被告強制性交未遂
    及殺害甲○之行為間，顯係利用同一時機為之，具有時間銜
    接，地點同一之密切關連，自應成立強制性交未遂而故意殺
    害被害人之結合犯。核被告所為，係犯刑法第226條之1前段
    犯同法第221條第 2項、第1項之強制性交未遂罪而殺被害人
    罪。至公訴意旨雖認被告係涉犯刑法第271條第1項之殺人罪
    及同法第247條第1項之污辱屍體罪，並認該二罪應予分論併
    罰。惟被告自始即基於強制性交之犯意，以用雙手掐頸及電
    線勒頸之強暴方式，對甲○施以強制力，致使甲○不能抗拒
    ，是被告於以雙手掐住甲○頸部時，已屬著手於強制性交犯
    罪之實行，嗣再將生殖器插入甲○陰道而為性交行為時，因
    其當時尚不知甲○已死亡，主觀上仍係承前單一強制性交之
    犯意，並於密接之地點實施其性侵行為，並非於先行殺害甲
    ○後，始另行萌生對甲○強制性交或污辱甲○屍體之犯意，
    故被告對於甲○屍體為性交，應與前述其以強暴方式壓制甲
    ○反抗能力部分評價為一強制性交未遂之行為已足（實際上
    被告亦無污辱甲○屍體之故意），公訴意旨認被告此部分涉
    犯污辱屍體罪，並與殺人罪分論併罰，容有未洽，惟因起訴
    之基本社會事實相同，應依法變更起訴法條。查被告於本件
    犯罪未被有偵查權之機關或公務員發覺前，即以其00000000
    00號行動電話向臺北縣政府警察局新莊分局新莊派出所警員
    報案自首，並向據報趕往現場處理之警員坦承為兇嫌，嗣且
    接受審判等情，業經被告供明在卷，並有被告上開行動電話
    之通聯紀錄 1份存卷可參，已合於自首要件，應依刑法第62
    條前段規定減輕其刑。
四、原審因予論罪科刑，固非無見。惟查：被告罔顧被害人甲○
    生命及性自主權之尊重，分別以手及吹風機之電線勒纏被害
    人甲○之頸部，造成被害人甲○死亡，再施以性侵害，手段
    兇殘，且犯後辯稱其行為應不致於使被害人死亡，態度不佳
    ，嗣亦未賠償被害人家屬，造成被害人家屬無可抹滅之傷痛
    ，原審僅量處有期徒刑16年，殊嫌過輕，公訴人循被害人家
    屬請求上訴，執此指摘原判決量刑過輕，為有理由。被告上
    訴意旨，仍持陳詞，否認有殺人故意，雖無足取，但查原判
    決既有上開可議，要屬無可維持，應予撤銷改判。爰審酌被
    告僅因無法克制自己性慾，即對甫相識之被害人甲○為性侵
    行為，並加以殺害，致被害人甲○年輕隕命，其家屬傷痛逾
    恆，更使社會安寧秩序遭受嚴重影響，且事後迄未賠償被害
    人家屬任何損害或取得諒解，是雖被告自首犯罪，復無前科
    ，有本院被告前案紀錄表存卷可佐，本院斟酌上情，仍認不
    宜寬縱，惟檢察官具體求處無期徒刑，仍嫌過重等一切情狀
    ，量處如主文第2項所示之刑，以資懲儆。
五、扣案之吹風機 1台，被告雖供稱本件犯行所用之物，但其於
    原審審理時否認為其所有，且乏確切事證足證該台吹風機確
    屬被告所有，自不予宣告沒收。另扣案之行動電話 2支，與
    本案犯行並無直接關連，亦不為沒收之諭知。
據上論斷，應依刑事訴訟法第369條第1項前段、第364條、第299
條第1項前段，第300條，刑法第226條之1前段、第62條前段，判
決如主文。
本案經檢察官壽勤偉到庭執行職務。
中    華    民    國    99    年    7     月    16    日
                  刑事第五庭  審判長法  官 高明哲
                                    法  官 高玉舜 
                                    法  官 劉秉鑫 
以上正本證明與原本無異。
如不服本判決，應於收受送達後10日內向本院提出上訴書狀，其
未敘述上訴之理由者並得於提起上訴後10日內向本院補提理由書
（均須按他造當事人之人數附繕本）「切勿逕送上級法院」。
                                    書記官 張美華
中    華    民    國    99    年    7     月    19    日
附錄本案論罪科刑法條全文：
中華民國刑法第226條之1
犯第221 條、第222 條、第224 條、第224 條之1 或第225 條之
罪，而故意殺害被害人者，處死刑或無期徒刑；使被害人受重傷
者，處無期徒刑或10年以上有期徒刑。

司法院資訊處製作；財團法人民間司法改革基金會備份。
